臺灣高等法院民事判決
111年度上易字第144號
上  訴  人  藍騰墉  
被  上訴人  黃胤庭  

            許顥瀚  
            吳宗達  
            吳映辰  

            戢蒝鷨（原名戢元亨）


上列當事人間請求損害賠償事件，上訴人對於中華民國110年10
月28日臺灣基隆地方法院110年度訴字第351號第一審判決提起上
訴，本院於111年4月19日言詞辯論終結，判決如下：
    主      文
原判決關於駁回上訴人後開第二項之訴部分，及該部分假執行之
聲請，暨訴訟費用之裁判（除確定部分外）均廢棄。
被上訴人應再連帶給付上訴人新臺幣陸拾伍萬元，及被上訴人黃胤庭、許顥瀚、吳宗達、吳映辰自民國一百一十年二月二十四日起、被上訴人戢蒝鷨自民國一百一十年三月八日起，均至清償日止，按週年利率百分之五計算之利息。
第一審（除確定部分外）、第二審訴訟費用，均由被上訴人連帶
負擔。
    事實及理由
壹、程序方面:
    被上訴人黃胤庭、許顥瀚、吳宗達、吳映辰、戢蒝鷨（原名
    戢元亨）（上五人，下稱其名）經合法通知，未於言詞辯論
    期日到場，核無民事訴訟法第386條所列各款情形，爰依上
    訴人之聲請，由其一造辯論判決。 
貳、實體方面:
一、上訴人主張：黃胤庭、許顥瀚為利於藉由殯葬商品交易進行
    詐欺取財，於民國109年2月27日設立全盛國際開發有限公司
    (下稱全盛公司)，由戢蒝鷨擔任全盛公司負責人，再由許顥
    瀚招募吳宗達、吳映辰加入其等之詐欺組織，被上訴人基於
    共同詐欺取財之犯意聯絡，於同年5月20日，指派化名「王
    黎彥」之真實年籍不詳之人與伊聯繫，誆稱有意收購伊手中
    之殯葬商品，與伊相約查看殯葬商品憑證，再夥同化名「陳
    俊鑫」之吳宗達出面，由吳宗達向伊謊稱已找到建設公司買
    家，之後吳宗達又夥同假冒久揚建設公司「張家豪」代表之
    吳映辰出面，由吳映辰向伊謊稱願以新臺幣（下同）4,200
    萬元購買伊之商品，惟伊要提供房地抵押擔保，公司即可代
    墊20%稅金才能完成交易，並可介紹他人辦理抵押借款350萬
    元，致伊陷於錯誤，於同年6月22日辦理抵押設定，再於同
    年月24日與吳宗達至訴外人即民間公證人陳淑雯事務所辦理
    借款公證，並向訴外人賴順鵬（下稱其名）抵押借款350萬
    元，吳宗達謊稱需扣除借款利息（預扣3個月利息，每月利
    息8萬2,000元）、仲介費、代書費及公證費等共計65萬元，
    並指示伊將實際借得之285萬元匯至全盛公司瑞興商業銀行
    帳戶（下稱系爭帳戶），並由戢蒝鷨提領一空。嗣吳宗達、
    吳映辰於同年7月間又向伊謊稱須簽收骨灰罐提貨單才能撥
    款，騙伊簽名，誤導為民事買賣骨灰罈糾紛，嗣伊聯絡未果
    ，始知受騙（下稱系爭侵權行為），伊因而受有350萬元之
    損害，被上訴人為共同侵權行為人，均應負連帶賠償之責，
    爰依侵權行為之法律關係，求為命被上訴人應連帶給付伊35
    0萬元，及自刑事附帶民事訴訟起訴狀繕本送達之翌日起算
    法定遲延利息之判決，並願供擔保，請准宣告假執行。
二、被上訴人則以：
  ㈠吳宗達、吳映辰部分：刑事部分伊等已認罪，本件借款金額
    雖為350萬元，但伊等僅取得285萬元，其餘65萬元之流向，
    伊等並不清楚等語。
　㈡戢蒝鷨部分：上訴人應該要找向他收錢之人，伊並無賺到這
    些錢等語。　　
　㈢黃胤庭、許顥瀚經原審法院合法通知無正當理由未於言詞辯
    論到庭，且未提出任何聲明及書面陳述。 
三、原審為上訴人一部勝訴、一部敗訴之判決，即判命被上訴人
    應連帶給付上訴人285萬元本息，並駁回上訴人其餘之訴。
    上訴人不服，提起上訴，上訴聲明：㈠原判決關於駁回上訴
    人後開第二項之訴部分，及該部分假執行之聲請，均廢棄。
    ㈡黃胤庭、許顥瀚、吳宗達、吳映辰、戢蒝鷨應再連帶給付
    上訴人65萬元，及自刑事附帶民事起訴狀繕本送達翌日起至
    清償日止，按年息百分之五計算之利息。被上訴人吳宗達及
    吳映辰均答辯聲明：上訴駁回（未據上訴人聲明不服部分，
    不另贅述）。
四、經查，上訴人主張被上訴人共同為系爭侵權行為，致其遭詐
    騙而陷於錯誤，於109年6月22日辦理抵押借款設定，再於同
    年月24日與吳宗達至民間公證人陳淑雯事務所辦理借款公證
    ，向賴順鵬抵押借款350萬元，實際取得285萬元並全數匯至
    系爭帳戶等情，為吳宗達所不爭執，另吳宗達、吳映辰及許
    顥瀚均於原法院109年度重訴字第13號刑事案件（下稱系爭
    刑案）坦承不諱（見本院卷69頁、原法院109年度重訴字第1
    3號〈下稱系爭刑卷〉筆錄卷二119頁、筆錄卷四406、407頁）
    ，並有消費借貸契約書（上載借款金額350萬元）、上訴人
    建物及土地所有權狀、建物登記第一類謄本、土地登記第一
    類謄本、土地登記申請書、抵押權設定契約書、公證書及上
    訴人與吳宗達間錄音譯文、LINE通訊截圖、訴外人陳俊鑫履
    歷表、身分證影本及貸款資料（見臺灣基隆地方檢察署109
    年度偵字第4900號〈下稱系爭偵卷〉卷五307至329、295至301
    、245、259至269、331至337、229至243、249、279頁、原
    審卷443頁），另黃胤庭、許顥瀚、吳宗達、吳映辰、戢蒝
    鷨分別經原法院109年度重訴字第9號等案件刑事判決判處三
    人以上共同犯詐欺取財罪刑，亦有卷附刑事判決可憑（見原
    審卷13至359頁），復有系爭刑卷影卷（見外放影卷）及電
    子卷證為證，堪信上訴人之主張為真實，被上訴人為共同侵
    權行為人無訛。
五、按因故意或過失，不法侵害他人之權利者，負損害賠償責任
    。數人共同不法侵害他人之權利者，應連帶負損害賠償責任
    ，民法第184條第1項前段、第185條第1項前段分別定有明文
    。又所謂共同侵權行為，係指數人共同不法對於同一之損害
    ，與以條件或原因之行為；數人共同為侵權行為加損害於他
    人，各有賠償其損害全部之責任。而現今詐欺集團成員分工
    細膩，包括分配工作者、撥打電話行騙者、取款之車手等等
    ，被上訴人與所屬詐欺集團其他成員分工以達詐騙上訴人之
    同一目的，自屬共同侵權行為人，應依前揭規定對上訴人所
    受損害連帶負賠償之責。被上訴人為共同侵權行為人，已如
    前述，應依前揭規定對上訴人所受損害連帶負賠償之責。
六、次按損害賠償之債，以有損害之發生及有責原因之事實，並
    二者間有相當因果關係為其成立要件。而所謂相當因果關係
    由「條件關係」與「相當性」所構成，條件關係是採「若無
    此行為，必不生此種損害」，即「若無，則不」為認定，「
    相當性」係以行為人之行為所造成的客觀存在事實，為其觀
    察之基礎，並就此客觀存在之事實，依吾人智識經驗判斷，
    通常均有發生同樣損害結果之可能者，該行為人之行為與損
    害之間即有因果關係（最高法院76年度台上字第158號、82
    年度台上字第2161 號、94年度台上字第2210號判決意旨參
    照）。上訴人主張:伊受被上訴人詐欺以其不動產辦理抵押
    借款而衍生之借款利息、仲介費、代書費及公證費等共65萬
    元，亦係因被上訴人系爭侵權行為所受之損害，被上訴人應
    連帶負損害賠償之責等語。經查:
　㈠被上訴人為系爭侵權行為，致上訴人受騙而陷於錯誤，於109
    年6月22日辦理上開抵押權設定，再於同年月24日與吳宗達
    至民間公證人辦理借款公證，向賴順鵬抵押借款350萬元，
    另扣除借款利息、仲介費、代書費及公證費等共計65萬元後
    ，將其餘285萬元款項匯至系爭帳戶等情，已如前述。吳宗
    達自陳：伊用詐欺集團話術要上訴人抵押借款，本件借款金
    額確實是350萬元，上訴人跟金主設定好抵押後，伊請上訴
    人撥款至系爭帳戶，伊當時是想說伊能收多少就收多少；伊
    有提供訴外人即仲介龔子睿之電話予上訴人，要上訴人跟龔
    子睿聯絡借錢，伊只要上訴人能夠借到錢，並由伊載上訴人
    前往辦理貸款等語（見本院卷68、69頁）；於系爭刑案中供
    稱:伊都跟上訴人等被害人講稅務的話術等語（見系爭刑卷
    筆錄卷四372頁）。吳映辰於刑事案件中供稱：伊記得吳宗
    達有先跟上訴人說有找到買家可以買上訴人手上的塔位，但
    買塔位之前要先繳稅（話術），伊見到上訴人2次都是講稅
    務的事等語（見系爭刑卷筆錄卷二119頁），並有消費借貸
    契約書（上載借款金額350萬元）、建物登記第一類謄本、
    土地登記第一類謄本、土地登記申請書、抵押權設定契約書
    、公證書及上訴人與吳宗達間錄音譯文及貸款資料可憑（見
    系爭偵卷五307至329、295至301、245、259至269、331至33
    7頁、原審卷443頁），綜合上情，可知本件由吳宗達提供仲
    介龔子睿電話予上訴人，要上訴人與其聯絡借款事宜，再由
    吳宗達出面帶上訴人向賴順鵬借得350萬元，65萬元亦依吳
    宗達等人之「指示」用於仲介費、預扣利息、公證費等各種
    名目之用途上，足見整個詐欺過程全係由吳宗達等人主導、
    安排，而上訴人均不認識金主、仲介、公證人等人，均係吳
    宗達等人所找之人，且被上訴人為遂行其詐騙之目的，向上
    訴人誆稱:要上訴人提供房地抵押擔保，公司即可代墊20%稅
    金云云（即系爭侵權行為之詐欺話術，見原審卷23頁之刑事
    判決事實欄四㈠），致上訴人陷於錯誤，而以公證方式，向
    金主抵押借款，受有350萬元之損害，可見被上訴人係透過
    上開公證抵押借款之手段，以遂行詐欺取財之目的，對被上
    訴人而言，本即在詐欺犯罪之計畫範圍內，且被上訴人只在
    乎其等取得一定之金額，並不在乎上訴人另受有其他損害，
    故被上訴人本即可預見上訴人因其等共同為系爭侵權行為，
    將致上訴人受有除285萬元以外之損害，即該65萬元損害之
    發生。依上說明，以被上訴人之系爭侵權行為所造成之客觀
    存在事實（即透過公證抵押借款方式，遂行詐欺取財目的）
    ，依吾人智識經驗判斷，通常足生此種受有該預扣利息、仲
    介費等65萬元損害之結果，而如被上訴人未為系爭侵權行為
    ，上訴人即不會辦理抵押借款，而不致因此受有高達65萬元
    之利息、仲介費等損害。是被上訴人系爭侵權行為與上訴人
    65萬元之損害間，即有相當因果關係，被上訴人自應就該65
    萬元損害負損害賠償之責。
　㈡綜上，上訴人主張被上訴人應連帶賠償之金額，除原審認定
    之285萬元外，尚包含本件65萬元損害等語，應屬有據，被
    上訴人抗辯:上訴人僅匯款285萬元至系爭帳戶，其餘65萬元
    伊等不負賠償之責云云，洵非可取。　　
七、末按給付無確定期限者，債務人於債權人得請求給付時，經
    其催告而未為給付，自受催告時起，負遲延責任。其經債權
    人起訴而送達訴狀，或依督促程序送達支付命令，或為其他
    相類之行為者，與催告有同一之效力；遲延之債務，以支付
    金錢為標的者，債權人得請求依法定利率計算之遲延利息；
    應付利息之債務，其利率未經約定，亦無法律可據者，週年
    利率為百分之5，民法第229條第2項、第233條第1項前段及
    第203條分別定有明文。經查，上訴人對被上訴人之共同侵
    權行為損害賠償請求權，係屬於未定給付期限之金錢債權，
    則上訴人請求被上訴人自刑事附帶民事訴訟起訴狀繕本送達
    翌日即黃胤庭、許顥瀚、吳宗達、吳映辰自110年2月24日起
    、戢蒝鷨自110年3月8日起（見原審附民卷7、11、13、15、
    17頁），均至清償日止，按週年利率百分之5計算之利息，
    均屬有據。
八、綜上所述，上訴人依侵權行為法律關係請求被上訴人連帶給
    付其65萬元（即上訴人請求之350萬元減原審判命給付確定
    之285萬元），及黃胤庭、許顥瀚、吳宗達、吳映辰自110年
    2月24日起、戢蒝鷨自110年3月8日起均至清償日止，按週年
    利率5%計算之遲延利息，為有理由，應予准許。原審就上開
    部分為上訴人敗訴之判決，尚有未洽，上訴意旨指摘原判決
    此部分不當，求予廢棄改判，為有理由，爰由本院廢棄改判
    如主文第2項所示。
九、本件事證已臻明確，兩造其餘之攻擊或防禦方法及所用之證
    據，經本院斟酌後，認為均不足以影響本判決之結果，爰不
    逐一論列，附此敘明。
十、據上論結，本件上訴為有理由，依民事訴訟法第450條、第463條、第385條第1項前段、第85條第2項，判決如主文。　
中　　華　　民　　國　　111 　年　　4 　　月　　26　　日
                  民事第三庭
                      審判長法  官  王怡雯
                            法  官  呂綺珍
                            法  官  王育珍
正本係照原本作成。
不得上訴。
中　　華　　民　　國　　111 　年　　5 　　月　　2 　　日

                            書記官  簡曉君